最高法院民事判決　　　　　　　　　　　　　　　八十六年度台上字第三七三一號
　　上 訴 人　甲○○
　　被上訴人　乙○○
　　　　　　　　　　　現居９V.
右當事人間提起債務人異議之訴事件，上訴人對於中華民國八十六年四月十四日台灣
高等法院台南分院第二審判決（八十五年度上字第一九六號），提起上訴，本院判決
如左：
    主  文
原判決廢棄，發回台灣高等法院台南分院。
    理  由
本件上訴人主張：被上訴人於台灣台南地方法院八十三年度執字第四七四三號民事執
行事件，就伊所有坐落台南縣大內鄉四七四之九號及同段二九九之一六號土地暨其地
上物，聲請強制執行之執行名義（即台灣台南地方法院六十四年度拍字第六三號拍賣
抵押物裁定）中所揭諸之債權，業經同法院以六十四年度執字第三四○二號、六十九
年度執字第三○五一號民事執行事件予以強制執行，清償債務完畢。惟已逾五年時效
之利息部分，伊得拒絕給付，且被上訴人多分得新台幣（下同）五萬四千二百五十五
元等情，爰依強制執行法第十四條前段規定，求為撤銷台灣台南地方法院八十三年度
執字第四七四三號民事執行事件所為之強制執行程序之判決。嗣後於本案訴訟進行中
，上訴人以：台灣台南地方法院八十三年度執字第四七四三號民事執行事件之拍賣標
的物－土地，於民國八十五年五月三十一日，由訴外人謝永安以二百六十一萬七千八
百元拍定買受，並經台灣台南地方法院發給權利移轉證書，強制執行程序已告終結，
情事變更，依民事訴訟法第四百四十六條第一項但書之規定，於原審變更其聲明為：
求為命被上訴人賠償伊二百六十一萬七千八百元及其利息之判決。
被上訴人則以：上訴人已自認系爭民事執行事件於實施拍賣前，伊尚有二十八萬六千
八百九十五元之債權，則上訴人請求撤銷該強制執行程序，自無理由。又被上訴人以
台灣台南地方法院六十四年度拍字第六三號拍賣抵押物之裁定為執行名義，連同本次
之執行事件在內，前後共聲請強制執行三次，本次執行，伊係就第二次尚未受償部分
執行，故伊領取因拍賣所分配之金額，並無溢領情事。上訴人在第一次及第二次之執
行程序中，均曾以債權已全部清償為由，提起債務人異議之訴，而均遭判決敗訴確定
，足見伊聲請強制執行為正當等語，資為抗辯。
原審維持第一審所為上訴人敗訴之判決，係以：按訴狀送達後，原告不得將原訴變更
或追加他訴。但因情事變更而以他項聲明代最初之聲明，並不甚礙被告之防禦及訴訟
之終結，不在此限（民事訴訟法第四百四十六條第一項但書、第二百五十六條第三款
參照）。查上訴人起訴時，系爭不動產尚未拍定，爾後於訴訟中八十五年五月三十一
日經拍定，拍定人並繳足價金，由執行法院發給權利移轉證書而執行程序終結，故上
訴人為訴之變更，應予准許，合先明。次查被上訴人以台灣台南地方法院六十四年
度拍字第六三號拍賣抵押物裁定為執行名義，先後三次分別以台灣台南地方法院六十
四年度執字第三四○二號、六十九年度執字第三○五一號、八十三年度執字第四七四
三號民事執行事件，聲請拍賣上訴人之系爭不動產，價款業已分配等情，為兩造所不
爭。又查台灣台南地方法院六十四年度執字第三四○二號民事執行事件，經拍定抵押
物，所得價金除清償第一順位及第二順位之抵押債權，餘款尚不足以清償第三順位之
抵押債權；而台灣台南地方法院六十九年度執字第三○五一號民事執行事件，由被上
訴人以十四萬六千三百十元之價格承受拍賣之不動產，除清償執行費、土地增值稅外
，餘款十一萬八千三百四十八元用以清償債務，即：(一)五十二年六月三日所借之抵押
借款四萬六千元及其利息，共計十三萬八千一百二十六元部分，經比例分配受償二萬
三千一百三十四元，(二)第一次拍賣不足受償之第三順位抵押債權砂糖六千六百三十三
公斤及其違約金，共價五十六萬八千四百八十六元部分，經分配受償九萬五千二百十
四元，其餘均未受償等情，有前開裁判、案卷可徵。上訴人雖主張：前述兩次執行程
序，就第一順位抵押權即五十四年七月三十一日借用砂糖一萬五千六百公斤，自五十
四年八月一日起至六十年四月二十日止之利息（即台灣台南地方法院六十四年度執字
第三四○二號事件部分），及四萬六千元抵押債權，超過四萬六千元之利息（即同法
院六十九年度執字第三○五一號部分），均因已逾五年之時效，依民法第一百四十五
條第二項規定，被上訴人不得就抵押物取償，伊並依此再主張上開利息已逾時效，伊
得拒絕給付云云。惟查上訴人於前述執行事件中，並未於分配表送達後以前開利息為
時效抗辯、拒絕給付，而聲明異議，亦未對被上訴人之此項請求為時效抗辯，且業經
執行法院分配完畢，揆諸民法第一百四十四條規定，自不得於嗣後以不知時效為理由
，或再以時效消滅為抗辯，請求返還或抵銷，執行法院將前述利息分配予被上訴人領
取，不構成不當得利。另查台灣台南地方法院八十三年度執字第四七四三號民事執行
事件，業於八十五年五月三十一日由訴外人謝永安以二百六十一萬七千八百元拍定，
而上訴人僅於八十五年六月二十四日分配期日，對於分配表利息部分，以超過五年時
效期間，不得列入分配為由，聲明異議，但經該執行法院裁定予以駁回。查此項裁定
係法院對上訴人所為判決以外之意思，尚難認係上訴人對被上訴人為時效抗辯，揆諸
前揭說明，自亦不得於嗣後以不知時效為理由，或再以時效消滅為抗辯，請求返還或
抵銷，執行法院將此部分利息分配予被上訴人領取，自亦不構成不當得利。從而上訴
人本於不當得利之法則，請求被上訴人給付二百六十一萬七千八百元及其利息，為無
理由。第一審為上訴人敗訴之判決，於法並無不合等詞，為其判斷之基礎。
按「被上訴人於第一審以上訴人違約為由，請求賠償損害，至在原審主張契約已解除
，請求返還價金，自不得謂非訴之變更。原審認其訴之變更為合法，被上訴人在第一
審原訴之訴訟繫屬，即應因訴之變更而消滅，亦即第一審就原訴所為之裁判，應因合
法的訴之變更而當然失其效力。原審僅得就變更之新訴審判，乃原審見未及此，竟為
維持第一審就原訴已失效力之裁判之判決，自難謂合。」本院著有七十一年度台上字
第四○一四號判例，可資參照。本件原審既認上訴人為訴之變更應予准許，則僅得就
變更之新訴審判，乃竟維持第一審就未變更前之訴所為之判決，而諭知：「上訴駁回
」，並於其理由五謂：「第一審為上訴人敗訴之判決，於法並無不合」，置變更之訴
於不顧，依上說明，即顯有違誤。上訴論旨，指摘原判決為不當，聲明廢棄，非無理
由。
據上論結，本件上訴為有理由。依民事訴訟法第四百七十七條第一項、第四百七十八
條第一項，判決如主文。
中      華      民      國    八十六    年     十二     月     十二     日
                              最高法院民事第一庭
                                  審判長法官  李  錦  豐
                                        法官  楊  鼎  章
                                        法官  李  慧  兒
                                        法官  許  朝  雄
                                        法官  陳  國  禎
      右正本證明與原本無異
                                              書  記  官
中      華      民      國    八十六    年     十二     月    二十四    日
                                                                       Ａ
